臺北高等行政法院判決
　　　　　　　　　　　　　　　　　　 93年度訴字第3765號
　　　　　　　　　　　　　　　.
原　　　告　甲○○
訴訟代理人　丁○○
被　　　告　經濟部智慧財產局
代　表　人　蔡練生（局長）
訴訟代理人　丙○○兼送達代收.
　　　　　　戊○○
參　加　人　乙○○
上列當事人間因新型專利異議事件，原告不服經濟部中華民國93
年9月16日經訴字第09306225790號訴願決定，提起行政訴訟。經
本院命參加人獨立參加訴訟，本院判決如下：
　　主  文
原告之訴駁回。
訴訟費用由原告負擔。
　　事  實
一、事實概要：
  　參加人於90年4月12日以「雙向棘輪板手結構改良」向被告
    申請新型專利，經其編為第00000000號審查，准予專利。公
    告期間，原告以系爭案有違核准審定時專利法第97條、第98
    條第1項第1款及第2項所定之新型專利要件，對之提起異議
    ，案經被告審查，以93年4月8日（93）智專三（三）05053
    字第09320317350號專利異議審定書為「異議不成立」之處
    分。原告不服，乃向經濟部提起訴願，經遭駁回，遂向本院
    提起行政訴訟。
二、兩造聲明（原告未於言詞辯論及準備程序期日到，聲明及
              陳述依其起訴狀所載）：
　(一)原告聲明：撤銷原處分及訴願決定。
　(二)被告聲明：
   1.駁回原告之訴。
   2.訴訟費用由原告負擔。
  (三)參加人未於言詞辯論及準備程序期日到，亦未提出書狀為
    何聲明或陳述。
三、兩造之爭點：系爭案是否有違前揭專利法第97條、第98條第
    1項第1款及第2項之規定，而不符新型專利要件？
　(一)原告主張之理由：
   1.根據系爭案申請內容中「主要目的」部分載述，系爭案的
     主要創作目的及使用效能僅有「操控掣動件擺動使棘輪筒
     受限於正向或反向轉動」、「使板手頭端表面平整無礙」
     、「提昇使用效能」及「表面美觀」而已，亦即當系爭案
     能解決習用技術的問題（即系爭案專利說明書第4頁第14行
     至第19行）後才能達到符合新型專利要件；反之，若系爭
     案所欲解決的課題係與習用技術所待解決的課題相同時，
     則系爭案僅是習用技術的等效轉用而已，不符合新型專利
     要件。是以，系爭案所欲解決的課題及其所能達成的功效
     目的是否引證案所揭露，是否符合新型專利要件，此為系
     爭案之爭點。
   2.按原告所提附件1「系爭案、系爭案第1圖（習用）及引證
     案（習用）在主要功效上的比較表」，可知系爭案在使用
     功效上較其習用創作（即系爭案第1圖）具有「使板手頭端
     表面平整無礙」、「提昇使用效能」、「表面美觀」及「
     使頭端與桿身交會階級處之落差面加大」等功效的增進，
     因此被告才准予系爭案，惟因90年2月11日公告第00000000
     號「高扭力之複合式換向棘輪板手結構改良」新型專利（
     下稱引證案）之公告日早於系爭案之申請日，引證案本來
     就是屬於系爭案在申請前的通常習用技術，因此系爭案所
     具有之前揭使用效能，皆為引證案所完全具備。是以，系
     爭案僅係與引證案具有相同功效而已，且未較引證案具有
     任何新功效的增進，不具進步性。
   3.再者，按被告於89年10月印製發行之專利審查基準第2-2-
     11頁，「所謂相同之新型，係指兩新型之技術內容相同而
     言.... 係指其申請專利範圍之請求項所載新型而言」；換
     言之，要論述系爭案與引證案的技術內容是否相同，必須
     以系爭案於申請專利範圍中所載的技術內容是否完全為引
     證案所揭露為斷。按原告所提之附件3「系爭案與引證案在
     申請專利範圍的比較表」，可發現系爭案於申請專利範圍
     中所列示之「板手本體頭端與桿身交會處乃設一槽孔」「
     該槽孔則與定位孔及掣動槽相互連通、該撥動件連結掣動
     件於掣動槽內定位後，撥動端則由槽孔伸出以調撥掣動件
     位移」及「使板手本體頭端表面任何組裝構建呈現」等結
     構特徵，在系爭案申請前即為引證案所完全揭露，其間的
     差異僅有系爭案之「槽孔」形狀與引證案之「容件槽」不
     甚相同而已。惟構建的形狀並不隸屬於新型專利要件之範
     疇，是以，系爭案與引證案僅是構件上的簡易形狀改變之
     等效轉用而已，且不具擬制性、新穎性及進步性。
   4.雖系爭案之槽孔並未限定形狀（然構件形狀亦未隸屬新型
     專利要件範疇），但是根據系爭案之創作目的「使板手頭
     端表面平整無礙」，以及根據系爭案之圖面所展現的便是
     其最佳實施例狀態來看，系爭案之槽孔形成就是在板手本
     體頭端與桿身交會階級處以平行方式洗切出一扁平槽孔。
     按原告所提附件4「系爭案第4圖及第5圖之標示說明圖」
     ，系爭案位於桿身交會階級處之槽孔口與掣動槽的內緣面
     係具有相當的距離（標註A處），而板手頭頂端面與桿身頂
     端面間的距離（標註B處）又是非常小。在加工技術上，如
     此細微的空間（B）加上如此長的距離（A），該搪孔刀根
     本無法自槽孔口處切入銑洗，唯一的方式只有自內部掣動
     槽向外銑洗。於此情況下，要在有限的空間洗切出一個窄
     窄的槽孔本係相當不容易之技術，又加上內部向外銑洗的
     過程非常容易受到板手頭部定位孔周緣的阻礙，在尺寸的
     拿捏及銑洗過程的穩定性亦相當困難，如此一來，其不良
     品的機率相對會提昇，而容易造成製造成本的增加。反觀
     引證案，其容件槽係為直徑相等的圓柱狀垂直貫穿孔，在
     加工方式僅需利用鑽孔技術直接鑽穿即可，是相當簡單之
     基本技術。相較之下，引證案在加工程序遠較系爭案簡單
     快速，製造成本亦較低。
   5.再者，被告雖認為系爭案較引證案具有更易定位組裝之功
     效，此係因被告對此二案不甚了解所致。蓋系爭案之組裝
     過程是必須先將彈力彈簧及鋼珠先後置於容置孔（19）內
     ，再將撥動件連同掣動件一同平行置入掣動槽中，並將撥
     動件之撥動端凸伸出槽孔外，最後再將棘輪筒置入定位孔
     內達到抵頂定位的組裝程序，表面上看起來是相當簡便快
     速，但是，在實際操作上，當彈力彈簧、鋼珠及掣定件先
     行置入後，彈力彈簧的伸展本就會將該掣動件凸出於掣定
     槽外。因此，當棘輪筒要置入時，組裝者必須一邊將掣動
     件壓制住，不令其凸出，再迅速地將棘輪筒置入，若是操
     作不當，往往不能組裝一次完成，而容易造成組裝者的困
     擾；反觀引證案組裝過程，只需先將頂掣件與止動件先後
     置入止動槽中後，再將彈性元件置入方向控制件之槽孔
     （420）內，再連同該方向控制件一同置入容件槽中，即完
     成抵頂定位的組裝程序，過程不僅簡便快速，且遠較系爭
     案容易定位，故相較於系爭案，引證案具有較佳的進步性
     及產業利用性。
   6.綜上所述，系爭案違反前揭專利法第97條、第98條第1項第
     1款及第2項之規定。
  (二)被告主張之理由：
   1.引證案雖亦具有「操控掣動件擺動使棘輪筒受限於正向或
     反向轉動」、「使板手頭端表面平整無礙」、「提昇使用
     效能」、「表面美觀」及「使頭端與桿身交會階級處之落
     差面加大」等創作目的及效能，惟系爭案之掣動件為與撥
     動件連結定位及壓動鋼珠所設計之凸緣、兩掣槽、定位槽
     與撥動塊等主要結構，並未揭示於引證案中。此外，系爭
     案藉由定位槽與撥動塊配合將掣動件為與撥動件連結定位
     、藉由凸緣及兩掣槽的設計，使彈件及鋼珠頂抵掣動件等
     所產生之更易定位組裝的功效，使板手雙向調撥之操控更
     為確實，確為引證案所無法提供，因此難稱系爭案未較引
     證案具有任何新功效的增進，不具進步性。
   2.系爭案申請專利範圍第1項所界定之掣動件為與撥動件連結
     定位及壓動鋼珠所設計之凸緣、兩掣槽、定位槽與撥動塊
     等主要結構，並未揭示於引證案中，且這些未見於引證案
     中之結構特徵，確能提供較引證案更易定位組裝、使板手
     雙向調撥之操控更為確實之功效，因此稱系爭案與引證案
     僅是構件上的簡易形狀改變之等效轉用，不具擬制性新穎
     性及進步性的說法並不合理。
   3.經查原告會得到引證案在加工程序及製造成本上較系爭案
     佳的結論，其立論基礎來自於兩點：「系爭案之創作目的
     『使板手頭端表面平整無礙』」及「系爭案之圖面」，就
     第1點來看，原告亦稱引證案也具備「使板手頭端表面平整
     無礙」之使用效能，卻能得到引證案在加工程序及製造成
     本上較系爭案佳的結論，顯見此一立論基礎無理；另就第2
     點來看，系爭案並未限定「槽孔」的外形及幾何尺寸的比
     例，遽以系爭案示意圖式的構件外形及自圖面上量得的幾
     何尺寸，驟稱引證案在加工程序及製造成本上較系爭案佳
     之理由實難稱有理。
   4.經查，引證案因亦設置有彈性元件（50），在驅動件（30
     ）置入驅動容室前，該彈性元件同樣會伸展透過頂掣件（
     60 ）抵頂止動件（70）凸出於止動槽（14）外，與系爭案
     同樣有需一邊將止動件（70）壓制住不令其凸出，再迅速
     地將驅動件（30）置入的組裝程序，因此稱引證案在此一
     組裝程序遠較系爭案來得容易定位之理由實不知從何而來
     ；被告於原處分審定理由（五）所指之「... 系爭案為連
     結掣動件與撥動件所設之相關結構特徵，與引證一相較，
     確實具有更容易定位組裝之功效... 」，係針對系爭案申
     請專利範圍第1項所界定，且並未揭示於引證案中之掣動件
     為與撥動件連結定位及壓動鋼珠所設計之凸緣、兩掣槽、
     定位槽與撥動塊等主要結構特徵。因系爭案藉由定位槽與
     撥動塊配合，將掣動件為與撥動件連結定位、藉由凸緣及
     兩掣槽的設計使彈件及鋼珠頂抵掣動件等所產生之更易定
     位組裝的功效，使板手雙向調撥之操控更為確實，確為引
     證案所無法提供，因此被告方以此一理由認定引證案尚難
     證明系爭案不具進步性，而非原告所指明的那一部分組裝
     過程。另原告提到的「產業利用性」乙節，因「產業利用
     性」係判斷一新型是否屬「未完成之新型」、「非可供營
     業上利用之新型」或「實際上顯然無法實施之新型」的要
     件，與「進步性」依申請當時的技術水準，判斷是否為熟
     習該項技術者所能輕易完成者的判斷構面不同，原告以判
     斷系爭案是否具進步性的內容，來引證系爭案是否具產業
     利用性的理由顯然無理，再予指明。
   5.就原告提到之系爭案違反前揭專利法第97條乙節，因前揭
     專利法第97條係定義新型為對物品之形狀、構造或裝置之
     創作或改良的規範，而系爭案之專利標的為雙向棘輪扳手
     ，確為針對物品之形狀、構造或裝置之創作或改良，且起
     訴理由書中均未提及有關系爭案不符新型專利定義之理由
     ，因此稱系爭案有違前揭專利法第97條之規定並不合理。
      理    由
甲、程序部分：
    原告經合法通知，無正當理由而未於言詞辯論期日到場，核
    無行政訴訟法第218條、民事訴訟法第386條各款所列情形，
    爰依被告之聲請，由其一造辯論而為判決。
乙、實體部分：
一、系爭案係於90年4月12日申請新型專利，被告於90年10月18
    日審定准予專利，則系爭案有無應不予專利之原因，應以核
    准審定時所適用之自83年1月21日修正公布之專利法為斷，
    合先明。
二、次按，稱新型者，謂對於物品之形狀、構造或裝置之創作或
    改良（系爭案核准審定時專利法第97條參照），同法第98條
    第1項第1款、第2項分別規定：「可供產業上利用之新型，
    無下列情事之一者，得依本法申請取得新型專利：一、申請
    前已見於刊物或已公開使用者。…」「新型係運用申請前既
    有之技術或知識，而為熟習該項技術者所能輕易完成且未能
    增進功效時，雖無前項所列情事，仍不得依本法申請取得新
    型專利。」依卷附新型專利說明書之記載，系爭案申請專利
    範圍為：
  1.一種雙向棘輪板手結構改良，係包括有：
    一板手本體．為據一頭端連設一桿身，頭端上設有定位孔及
    掣動槽者；一掣動件，為一側面呈凸弧面，另一側為凹弧狀
    棘齒，凸弧面上設有以一凸緣為界之兩掣槽，而掣動件中間
    表面則為一呈凹狀之定位槽者；
    一撥動件，為板狀體前沿處呈凹弧，而沿處乃凸伸一撥動端
    ，而近前沿下端則設一撥動塊者；
    一棘輪筒，為週圜環形棘齒所構成，其近上沿處之週圍設環
    模槽，底沿處則呈一階級者；
    一扣環，為呈C形狀彈扣件者；
    一彈件，為一彈力彈簧用以抵推鋼珠者；
    一鋼珠，為置於彈性件一端表面之珠體者；
    其特徵在於：該板手本體頭端與桿身交會階級處乃設一槽孔
    ，該槽孔則與定位孔及掣動槽相互連通，而該撥動件連結掣
    動件於掣動槽內定位後，撥動端則由槽孔伸出以調撥掣動件
    位移，相形使板手本體頭端表面任何組裝構件呈現者。
  2.依申請專利範圍第1項所述一種雙向棘輪板手結構改良，其
    中槽孔於板手本體階級處設一階級，該階級恰能設一撥扭與
    撥動端結合者。
三、引證案係90年2月11日公告之00000000號「高扭力之複合式
    換向棘輪扳手結構改良」新型專利案，引證案之特徵在於驅
    動容室近握柄處設有開口形態之止動槽，止動槽中央處末端
    另設有開口狀之容件槽供方向控制件、彈性元件、頂掣件及
    止動件設置，方向控制件與止動件間另設有彈性元件與頂掣
    件相互頂持，且止動件設有多數角齒狀之止動部與驅動件之
    止動部相互嚙合止動者。惟系爭案中掣動件為與撥動件連結
    定位及壓動鋼珠所設計之凸緣、兩掣槽、定位槽與撥動塊等
    結構為系爭案所無，業據被告於審定書載明，核無不合，因
    此引證案並不能證明系爭案不具新穎性。原告主張系爭案與
    引證案僅是構件上的簡易形狀改變之等效轉用而已，不具新
    穎性等等，非為可採。
四、又系爭案掣動件與撥動件之連結定位，具有更易定位組裝之
    功效，引證案並未能證明較系爭案具有此功效之增進。原告
    雖主張系爭案之組裝過程是必須先將彈力彈簧及鋼珠先後置
    於容置孔（19）內，再將撥動件連同掣動件一同平行置入掣
    動槽中，並將撥動件之撥動端凸伸出槽孔外，最後再將棘輪
    筒置入定位孔內達到抵頂定位的組裝程序，表面上看起來是
    相當簡便快速，但在實際操作上，當彈力彈簧、鋼珠及掣定
    件先行置入後，彈力彈簧的伸展本就會將該掣動件凸出於掣
    定槽外，因此，當棘輪筒要置入時，組裝者必須一邊將掣動
    件壓制住，不令其凸出，再迅速地將棘輪筒置入，若是操作
    不當，往往不能組裝一次完成，而容易造成組裝者的困擾；
    反觀引證案組裝過程，只需先將頂掣件與止動件先後置入止
    動槽中後，再將彈性元件置入方向控制件之槽孔（420）內
    ，再連同該方向控制件一同置入容件槽中，即完成抵頂定位
    的組裝程序，過程不僅簡便快速，且遠較系爭案容易定位，
    故相較於系爭案，引證案具有較佳的進步性等等。
五、惟查，引證案亦因設置有彈性元件（50），在驅動件（30
    ）置入驅動容室前，該彈性元件同樣會伸展透過頂掣件（60
    ）抵頂止動件（70）凸出於止動槽（14）外，與系爭案同樣
    有需一邊將止動件（70）壓制住不令其凸出，再迅速地將驅
    動件（30）置入的組裝程序，原告主張引證案組裝程序簡便
    快速，並非有據。又系爭案於其申請專利範圍已界定撥動件
    連結掣動件於掣動槽內定位後，撥動端則由槽孔伸出以調撥
    掣動件位移，相形使板手本體頭端表面任何組裝構件呈現。
    引證案並未揭露系爭案之掣動件為與撥動件連結定位及壓動
    鋼珠所設計之凸緣、兩掣槽、定位槽與撥動塊等主要結構特
    徵。則系爭案藉由定位槽與撥動塊配合，將掣動件為與撥動
    件連結定位、藉由凸緣及兩掣槽的設計使彈件及鋼珠頂抵掣
    動件等所產生之更易定位組裝的功效，使板手雙向調撥之操
    控更為確實，為引證案所無法提供，可以認定。原告主張系
    爭案不具進步性一節，亦非可採。至原告所指系爭案不具「
    產業利用性」部分，與本件係以系爭案不具新穎性及進步性
    作為異議理由無涉，核屬得否為另案之異議理由之問題，爰
    不於本件加以論斷。另系爭案係就雙向棘輪板手結構作一改
    良，亦無不符前揭專利法第97條新型創作標的之規定。
六、從而被告以系爭案未違反審定時應適用之專利法第97條、第
    98條第1項第1款、第98條第2項之規定，而為異議不成立之
    審定，於法並無不合，訴願決定予以駁回，亦屬妥適。原告
    主張前詞，請求撤銷訴願決定及原處分，為無理由，應予駁
    回。
據上論結，本件原告之訴為無理由，爰依行政訴訟法第98條第3
項前段、第218條、民事訴訟法第385條第1項前段，判決如主文
。
中　　華　　民　　國　　94　　年　  11　　月　 24  　 日
                          第一庭審判長法　官  姜素娥
　　　　　　　　             　       法　官　陳秀
           　　　　　   　　　      　法　官  陳國成
上為正本係照原本作成。
如不服本判決，應於送達後20日內向本院提出上訴狀並表明上訴
理由，如於本判決宣示後送達前提起上訴者，應於判決送達後20
日內補提上訴理由書（須按他造人數附繕本）。
中　　華　　民　　國　　94　　年　  11　　月　 24  　 日
      　　　　　　　　　   　 　　    書記官  王英傑
